臺灣臺南地方法院臺南簡易庭民事判決
110年度南簡字第97號
原      告  翁燕芬  
訴訟代理人  郭群裕律師
被      告  陳世偉  

訴訟代理人  張文嘉律師
上列當事人間請求拆屋還地等事件，經本院於民國111年6月9日
言詞辯論終結，判決如下：
    主      文
被告應將坐落臺南市○○區○○段000地號土地上，如附圖所示1樓柱
子，面積0.22平方公尺及柱子上方牆壁，面積1.04平方公尺之地
上物拆除，將該部分土地返還原告。
被告應自民國110年1月29日起至返還前項所示土地之日止，按月
給付原告新臺幣179元。
訴訟費用由被告負擔。
本判決得假執行。但被告以新臺幣102,000元為原告預供擔保，
得免為假執行。
    事實及理由
一、原告主張：伊為坐落臺南市○○區○○段000地號土地（下稱系
    爭土地）及坐落其上同段473、474建號、門牌號碼臺南市○○
    區○○路0段000號（下稱系爭172號房屋）所有權人；被告為
    門牌號碼臺南市○○區○○路0段000號（下稱系爭170號房屋）
    所有權人，系爭170號房屋牆壁，無權占用系爭土地如臺南
    市臺南地政事務所（下稱臺南地政）民國111年3月25日土地
    複丈成果圖（下稱附圖）所示1樓柱子，面積0.22平方公尺
    及柱子上方牆壁，面積1.04平方公尺之地上物（下稱系爭地
    上物），爰依民法第767條規定，請求被告拆除系爭地上物
    返還土地。被告無權占用系爭土地而受有利益，致伊受有損
    害，爰依民法第179條前段及第184條第1項前段規定，請求
    被告給付相當於租金之不當得利。依附圖所示被告無權占用
    之面積合計為1.26平方公尺，以系爭土地申報地價之年息百
    分之10計算，被告每年應給付伊新臺幣(下同)2,152元（計
    算式：1.26×17,078×10%＝2,152），即每月為179元等語。並
    聲明：㈠被告應將系爭土地上，如附圖所示系爭地上物拆除
    ，將該部分土地返還原告；㈡被告應自110年1月29日起至返
    還前項所示土地之日止，按月給付原告179元。
二、被告則以：系爭170號房屋原非伊所興建，伊於整修時已將
    占有原告土地部分多已拆除，所餘之處為橫樑，如拆除恐危
    及兩造之房屋，依民法第796條之1規定，應免為全部之除去
    ，且主文應明確、適法，且適於執行，如拆除系爭地上物會
    危及兩造之房屋，則原告之聲明亦不適於執行，原告之主張
    顯係權利濫用等語資為抗辯。並聲明：㈠原告之訴駁回；㈡如
    受不利判決，願供擔保請准宣告免為假執行。
三、原告主張其為系爭土地及系爭172號房屋所有權人，被告為
    系爭170號房屋所有權人，系爭170號房屋牆壁有如附圖所示
     系爭地上物占用到系爭土地之一部分等情，為被告所不爭
    執，自應認為真實。至原告主張被告應將系爭地上物拆除，
    將土地返還予原告及被告應按月給付179元之相當於租金之
    不當得利等情，則為被告所否認，並以前揭情詞置辯。是本
    件之爭點在於：㈠被告辯稱依民法第796條之1規定，應免為
    全部之除去有無理由？㈡若無理由，原告主張被告應按月給
    付179元之相當於租金之不當得利有無理由？
四、得心證之理由：
  ㈠所有人對於無權占有或侵奪其所有物者，得請求返還之。對
    於妨害其所有權者，得請求除去之。有妨害其所有權之虞者
    ，得請求防止之，民法第767條第1項定有明文。原告主張其
    為系爭土地所有權人，如附圖所示系爭地上物占有系爭土地
    等情，業據其提出土地及建物登記謄本、現場照片等件為證
    ，並有本院會同臺南地政人員至現場履勘之勘驗筆錄、附圖
    附卷可按，上開事實，應可認定。
  ㈡被告固辯稱依民法第796條之1規定，應免為全部之除去等語
    。惟土地所有人建築房屋逾越地界，鄰地所有人請求移去或
    變更時，法院得斟酌公共利益及當事人利益，免為全部或一
    部之移去或變更，民法第796條之1固定有明文。所謂土地所
    有人建築房屋逾越地界，係指土地所有人或其他有利用土地
    權利之人在其自己土地建築房屋，其一部分逾越疆界者而言
    ；倘建築房屋之初，尚非土地所有人或其他有利用土地權利
    之人，應屬單純之「無權占有」（最高法院107年度台上字
    第644號判決參照)。被告既已自承系爭170號房屋原非其所
    興建等語，自與該法所稱土地所有人在其自己土地建築房屋
    ，其一部分逾越疆界之要件不符，自難憑採。
  ㈢民法第148條所稱權利之行使，不得以損害他人為主要目的者
    ，係指行使權利，專以損害他人為目的之情形而言，若為自
    己之利益而行使，縱於他人之利益不無損害，然既非以損害
    他人為主要目的，即無該條之適用（最高法院71年度台上字
    第3060號、72年度台上字第1205號判決意旨參照）。系爭地
    上物占用系爭土地，已如前述，被告復未證明其有何正當權
    源，原告基於所有權之排他權能，請求被告拆除返還，本在
    維護其所有權之完整，難認專以損害他人為目的，復查無其
    他特別情事，可認其權利之行使係以損害被告為主要目的，
    揆諸前開說明，即不能謂被告之權利行使為權利濫用。
  ㈣被告另辯稱拆除系爭地上物恐生兩造建物倒塌結果乙節，縱
    為諭知被告應拆除系爭地上物之判決，執行上顯有困難等語
    。查本件前委由社團法人臺灣省土木技師公會鑑定並詢問該
    會建議之拆除工法是否會發生系爭170號房屋往系爭172號房
    屋傾倒之可能？或影響系爭170號房屋結構安全或發生倒塌
    之可能？該公會覆稱因無相關系爭170號房屋建照書圖可供
    評析得知如何與172號房屋共同使用柱樑牆構造，依系爭172
    號房屋工務局建照存根影本得知房齡距今已逾60年，多數50
    年以上的建築物，因年代久遠，施工品質無法得知，拆除前
    需先設置基礎、柱、樑、版…等支撐，確認系爭170號房屋結
    構穩定無誤後方可拆除，因屬老舊房屋且經過增建，又無資
    料可稽，尚需詳細調查…若貿然拆除恐因施工過程中之震動
    造成建築物產生局部傾倒或崩塌之可能性，進而影響整體建
    築安全，故建議應先執行結構詳細評估後補強建築物，再行
    為之等語（見鑑定報告第8-9頁），是先了解系爭170、172
    號房屋之結構再為支撐補強後，可為後續之拆除作業，並無
    拆除系爭地上物必然會導致兩造建物有崩塌之情，尚難依此
    認有無法執行之虞。
  ㈤依不當得利之法則請求返還不當得利，以無法律上之原因而受利益，致他人受有損害為其要件，故其得請求返回之範圍，應以對方所受之利益為度，非以請求人所受損害若干為準，無權占有他人土地，可能獲得相當於租金之利益為社會通常之觀念，是被上訴人抗辯其占有系爭土地所得之利益，僅相當於法定最高限額租金之數額，尚屬可採（最高法院61年台上字第1695號判例參照）。次按租用基地建築房屋之租金，以不超過土地申報總價年息百分之10為限。土地法第97條第1項、第105條分別定有明文。又土地法第97條所謂土地總價額依法定地價，而土地所有權人依本法所申報之地價，為法定地價。土地法施行法第25條、土地法第148條亦分別定有明文。查系爭地上物無權占有系爭土地之面積共計為1.26平方公尺，已如前述，則被告自可獲得相當於租金之利益，致原告受有損害，是原告依民法第179條及第184條規定，請求被告給付自起訴狀繕本送達翌日即110年1月29日起至返還土地日止，相當於租金之利益及損害賠償，自屬有據。系爭土地109年度1月當期申報地價為每平方公尺17,078.4元，有土地謄本在卷足參，再參酌系爭土地位於臺南市市中心區，認按土地申報地價之年息百分之10計算相當於租金之不當得利應為適當，故原告得請求被告按月給付相當於租金之利益179元（計算式：1.26×17,078×10%÷12＝179，小數點以下4捨5入）。
五、綜上所述，原告依民法第767條之規定，請求被告應將系爭
    地上物拆除，將該部分土地返還原告，及本於不當得利之法
    律關係，請求被告自110年1月29日起至返還前開所示土地之
    日止，按月給付原告179元，為有理由，應予准許。
六、本件事證已臻明確，兩造其餘攻擊防禦方法，經本院審酌後
     ，認與判決結果不生影響，無一一論述之必要，併此敘明
    。 
七、本判決乃就民事訴訟法第427條第1項規定之訴訟適用簡易程
    序所為被告敗訴之判決，依民事訴訟法第389條第1項第3款
    之規定，自應依職權宣告假執行，併依同法第392條第2項規
    定，依聲請宣告被告如預供擔保後（參酌系爭土地公告現值
    81,094元及被告無權占用之面積核算擔保金額），得免為假
    執行。訴訟費用依民事訴訟法第78條規定，由被告負擔。
八、據上論結，本件原告之訴為有理由，判決如主文。 
中　　華　　民　　國　　111 　年　　7 　　月　　7 　　日
                  臺南簡易庭  法 官   施介元
以上正本係照原本作成。 
如不服本判決，應於送達後20日內，向本院提出上訴狀並表明上
訴理由（須附繕本）。如委任律師提起上訴者，應一併繳納上訴
審裁判費。
中　　華　　民　　國　　111 　年　　7 　　月　　7 　　日
                              書記官   曾怡嘉